ACORDAO-COMPLETO-2404843

ACÓRDÃO 7984/2020 ATA 24/2020 - PRIMEIRA CÂMARA

VISTOS, relatados e discutidos estes autos de tomada de contas especial instaurada pela Secretaria Executiva do extinto Ministério do Esporte em desfavor do Centro de Integração de Esporte e Cultura (Ciec) e de José Omar Xavier Diniz, presidente daquela entidade, em razão de rejeição total da prestação de contas de recursos repassados com base na Lei 11.438/2006 para execução de projeto intitulado Esporte e Lazer da Cidade e Vida Saudável, na cidade de Planaltina/DF,
ACORDAM os Ministros do Tribunal de Contas da União, reunidos em sessão da Primeira Câmara, ante as razões expostas pelo Relator, em:
9.1. considerar revéis o Centro de Integração Esporte e Cultura e José Omar Xavier Diniz, para todos os efeitos, dando-se prosseguimento ao processo, nos termos do art. 12, § 3º, da Lei 8.443/1992;
9.2. com fundamento nos arts. 1º, inciso I, 16, inciso III, alíneas "b" e "c", e 19, da Lei 8.443/1992, julgar irregulares as contas do Centro de Integração Esporte e Cultura e de José Omar Xavier Diniz, condenando-os, solidariamente, ao pagamento do débito no valor de R$ 259.000,00 (duzentos e cinquenta e nove mil reais) , na data de 23/04/2009, atualizado monetariamente e acrescido dos juros de mora devidos, calculado desde a data de ocorrência indicada até sua efetiva quitação, na forma da legislação vigente, fixando o prazo de 15 (quinze) dias, a contar do recebimento da notificação, para que seja comprovado, perante este Tribunal, o recolhimento da quantia ao Tesouro Nacional, nos termos do art. 23, inciso III, alínea "a", da referida Lei, c/c o art. 214, inciso III, alínea "a", do Regimento Interno do TCU;
9.3. com fundamento no art. 57 da Lei 8.443/1992, aplicar ao Centro de Integração Esporte e Cultura e a José Omar Xavier Diniz multas individuais no valor de R$ 50.000,00 (cinquenta mil reais) , atualizado monetariamente desde a data do presente acórdão até a do efetivo recolhimento, se for pago após o vencimento, na forma da legislação vigente, fixando o prazo de 15 (quinze) dias, a contar do recebimento da notificação, para que seja comprovado, perante este Tribunal, o recolhimento da quantia ao Tesouro Nacional, nos termos do art. 23, inciso III, alínea "a", da referida Lei, c/c o art. 214, inciso III, alínea "a", do Regimento Interno do TCU;
9.4. com fundamento no art. 26 da Lei 8.443/1992, autorizar, se requerido, o pagamento da importância devida em até 36 (trinta e seis) parcelas mensais e consecutivas, fixando o prazo de 15 (quinze) dias, a contar do recebimento da notificação, para que seja comprovado, perante este Tribunal, o recolhimento da primeira parcela, e de 30 (trinta) dias, a contar da parcela anterior, para que seja comprovado o recolhimento das demais parcelas, devendo incidir sobre cada valor mensal os devidos acréscimos legais, na forma prevista na legislação vigente, além de alertar que a falta de comprovação do recolhimento de qualquer parcela importará no vencimento antecipado do saldo devedor, nos termos do art. 217 do Regimento Interno do TCU;
9.5. com fundamento no art. 28 da Lei 8.443/1992, autorizar, desde logo, a cobrança judicial das dívidas, caso não atendida a notificação;
9.6. com fundamento no art. 16, § 3º, da Lei 8.443/1992, c/c art. 209, § 7º, do Regimento Interno do TCU, remeter cópia deste acórdão à Procuradoria da República no Distrito Federal, para adoção das medidas que entender cabíveis;
9.7. dar ciência deste acórdão à Secretaria Especial do Esporte do Ministério da Cidadania e aos responsáveis.

Tomada de contas especial instaurada pela Secretaria Executiva do extinto Ministério do Esporte em desfavor do Centro de Integração de Esporte e Cultura (Ciec) e de seu presidente, em razão de rejeição total da prestação de contas de recursos repassados com base na Lei 11.438/2006 para execução de projeto intitulado Esporte e Lazer da Cidade e Vida Saudável, na cidade de Planaltina/DF.

Primeira Câmara

Ministério do Esporte (extinto); Secretaria Especial do Esporte do Ministério da Cidadania.

3. Responsáveis: Ciec - Centro de Integração Esporte e Cultura (05.780.545/0001-81); José Omar Xavier Diniz (XXX.762.601-XX).

13.1. Ministros presentes: Walton Alencar Rodrigues (Presidente), Benjamin Zymler, Bruno Dantas (Relator) e Vital do Rêgo.
13.2. Ministros-Substitutos presentes: Augusto Sherman Cavalcanti e Weder de Oliveira.

BRUNO DANTAS

Por registrar as principais ocorrências havidas no andamento do processo até o momento, resumindo os fundamentos das peças acostadas aos autos, adoto como relatório, com os ajustes necessários, a instrução da secretaria responsável pela análise da demanda (peça 31) , que contou com a anuência do corpo diretivo da unidade (peças 32-33) e do Ministério Público junto ao TCU (peça 34) :
"INTRODUÇÃO
1. Cuidam os autos de tomada de contas especial instaurada pela Secretaria Executiva do extinto Ministério do Esporte (atual Secretaria Especial do Esporte do Ministério da Cidadania) , em desfavor do Centro de Integração de Esporte e Cultura - Ciec (05.780.545/0001-81) e de José Omar Xavier Diniz (XXX.762.601-XX) , presidente daquela entidade, em razão de rejeição total da prestação de contas de recursos repassados com base na Lei 11.438/2006, para a execução de projeto desportivo aprovado pelo ministério (peça 1, p. 7-87) , conforme termo de compromisso (peça 1, p. 103-106) .
HISTÓRICO
2. Os recursos, captados junto à empresa incentivadora Telemar Norte Leste, no valor total de R$ 259.000,00, foram transferidos em 29/12/2008 (peça 1, p. 163) , mas somente foram disponibilizados ao convenente em 23/4/2009, pelo que se depreende de registros consignados no Parecer Financeiro 035/2016/CGPCO/DGI/SE/ME, especificamente à peça 1, p. 116, e no Parecer Técnico de prestação de contas final 23/2011, em trecho constante da peça 1, p. 109. Não há extratos bancários reproduzidos nos autos que corroborem essa informação.
3. O projeto (peça 1, p. 7-87) - logicamente aprovado pelo Ministério - compreendia a oferta à comunidade de Planaltina, cidade satélite do Distrito Federal, de oficinas de formação de karatê, kung-fu, futsal, ginástica, voleibol e futebol, além de atividades que não podem ser classificadas como esportivas, tais como artesanato, violão, teatro, hip hop, e de outras de controvertido enquadramento nessa classe, como dança do ventre, ballet e capoeira, com previsão de 2400 beneficiários.
4. A despeito de o termo preconizar o envio de apenas uma prestação de contas ao final da execução do projeto, de maneira a racionalizar as ações do Ministério, o executor preferiu encaminhar relatórios parciais (peça 1, p. 166-201; peças 2-4; peça 5, p. 1-179) , os quais abrangem somente o período de dois meses (maio e junho de 2009) , apesar do término da vigência do ajuste em 1/5/2010, conforme a Cláusula Terceira de seu instrumento (peça 1, p. 105) .
5. A documentação encaminhada a título de prestação de contas foi examinada pelo órgão ministerial no Parecer Técnico de prestação de contas final 23/2011 (peça 1, p. 109-115) e no Parecer Financeiro 035/2016/CGPCO/DGI/SE/ME (peça 1, p. 116-122) .
6. Em ambas as manifestações, a documentação apresentada foi considerada inadequada para comprovar a correta aplicação dos recursos captados.
7. O Parecer Técnico 23/2011/COAME (peça 1, p. 109-115) traz as seguintes observações, classificadas resumidamente como 'irregularidades e desordem documental':
7.1. Apresentação de notas fiscais fora de sua validade, sem o pagamento respectivo, ou sem descrição dos itens adquiridos;
7.2. Incongruências nos registros de colaboradores e de suas funções na execução do projeto, com trocas de funções e duplicidade de nomes;
7.3. Registros fotográficos de baixa qualidade, sem potencial comprobatório de associação com as atividades que haveriam sido desenvolvidas;
7.4. Recibos de pagamento a autônomos sem data, ou sem assinatura, sem descrição dos serviços pertinentes, ou ainda sem o respectivo recolhimento da contribuição previdenciária;
7.5. Pagamentos a instrutores duplicados e sem indicação das atividades realizadas;
7.6. Cheques nominais emitidos em favor do coordenador geral do projeto, mas com numerações empregadas para documentar pagamentos em notas fiscais ou em recibos de pagamentos de autônomos;
7.7. Cópias de cheques referentes a pagamentos efetuados com recursos de outro programa incentivado pelo Ministério;
7.8. Despesas efetuadas com itens sem previsão no projeto;
7.9. Registro fotográfico de alunos com uniforme de programa mantido pelo Governo do Distrito Federal;
7.10. Pagamentos efetuados a supostos instrutores que não constam da relação encaminhada na prestação de contas;
7.11. Ausência de assinatura, nos cheques emitidos, da Diretora Financeira da entidade, exigida por disposição estatutária;
7.12. Extratos bancários incompletos, sendo que nos disponíveis constava indicação de bloqueio judicial, via sistema BacenJud;
7.13. Ausência de devolução de eventual saldo existente dos recursos ao final da vigência do ajuste.
8. Nesse mesmo diapasão, o Parecer Financeiro 035/2016/CGPCO/DGI/SE/ME (peça 1, p. 116-122) , aludindo à 'mixórdia' que constituiria o acervo documental da prestação de contas apresentada, destaca que praticamente todos os elementos acostados pela entidade eram inidôneos para o desiderato almejado.
9. Diversas correspondências foram encaminhadas à entidade, com o propósito de complementar ou corrigir as pendências e vícios da prestação de contas: Ofício 1335/2011/SE/ME - peça 1, p. 131-132; Oficio 282/2013-DGI/SE/ME - peça 1, p. 133-143, de 19/3/2013, recebido em 3/4/2013 - peça 1, p. 144; Ofício 355/2013/CGPCO/DGI/SE/ME - peça 1, p. 145, de 22/4/2013 - este comunicando rejeição e alertando para a instauração de tomada de contas especial, recebido em 24/4/2013 - peça 1, p. 146; Ofício 562/2013/CGPCO/DGI/SE/ME - peça 1, p. 150, este recebido em 2/7/2013 - peça 1, p. 151. Finalmente, pelo Ofício 519/2016/CGPCO/DGI/SE/ME (peça 1, p. 149) , foi comunicada ao responsável a instauração da tomada de contas especial.
10. A entidade e o gestor não se manifestaram. As conclusões da área técnica foram corroboradas pelo Relatório do Tomador de Contas (peça 6, p. 68-72) , e chanceladas pelas instâncias subsequentes do controle interno (peça 6, p. 78-83) , manifestações das quais tomou ciência a autoridade ministerial (peça 6, p. 90) , sendo instaurada a tomada de contas especial.
11. Atuando inicialmente no processo, a Secex-TCE, em pareceres uniformes (peças 7-9) , após atestar a presença dos pressupostos processuais de constituição e de procedibilidade constantes das disposições legais e regimentais aplicáveis, bem como da Instrução Normativa TCU 71/2012, com a redação estipulada pela Instrução Normativa TCU 76/2016, ressaltou que a matéria já era de conhecimento do Tribunal anteriormente à instauração da tomada de contas especial, pois já havia sido objeto de fiscalização efetuada pela então 6ª Secretaria de Controle Externo do Tribunal, versando sobre a aplicação da lei de incentivo ao esporte, cujo resultado desembocou na prolação do Acórdão 92/2013-TCU-Plenário.
12. Naquele aresto, foi examinada de forma individualizada a execução do projeto a cargo da entidade encarregada da aplicação dos recursos captados junto à iniciativa privada por meio de renúncia de receita, tendo sido apontado, dentre diversas outras irregularidades, que a entidade não se caracterizava como desportiva conforme suas disposições estatutárias, não tinha qualquer experiência na promoção de projetos esportivos e o projeto apresentado continha atividades sem ligação com o desporto.
13. Nos termos do item 9.2.1.2 do Acórdão 92/2013-TCU-Plenário, fora determinado à Secretaria Executiva do Ministério do Esporte que analisasse a 'prestação de contas final do Processo 58000.003669/2007-18, avaliando, em especial, os pagamentos efetuados por meio de cheques a pessoas físicas e não comprovados por recibos e promovendo a glosa dos valores que não venham a contar com suficiente comprovação documental'.
14. Em cumprimento à determinação, a glosa dos valores foi total, e, considerando a integralidade dos pareceres exarados pelo órgão repassador, concluiu-se que o material constante dos autos, como os documentos integrantes da prestação de contas, não apenas indicavam a impossibilidade de comprovar a correta aplicação dos recursos, como, outrossim, constituíam elemento indiciário de seu desvio e, por derradeiro, lançava dúvidas mesmo sobre a realização do objeto.
15. Nesse quadro, empreendeu a unidade técnica, com fulcro em delegação de competência conferida pelo ilustre Relator Bruno Dantas, a citação de José Omar Xavier Diniz, cujo período de responsabilidade era posterior ao recebimento dos recursos pela entidade, em solidariedade com o Centro de Integração de Esporte e Cultura - Ciec, nos seguintes moldes: 
	Data
	Valor (R$) 

	23/4/2009
	259.000,00

Valor atualizado em 19/7/2018: R$ 446.257,00.
Ocorrência: Rejeição total de prestação de contas de recursos transferidos com base na Lei 11.438/2006, para a execução de projeto desportivo denominado de Esporte e Lazer da Cidade ou Vida Saudável, conforme termo de compromisso (peça 1, p. 103-106) ;
Conduta: apresentação de documentação inidônea para a comprovação da correta aplicação dos recursos geridos e de implementação plena do projeto;
Dispositivos legais e infralegais violados: art. 70, parágrafo único da Constituição Federal, na redação conferida pela Emenda Constitucional 19/2008; art. 7º da lei 11.438/2006; art. 30, § 1º, 34, inciso III e V do Decreto 6.180/2007, Cláusula Segunda, item I, 'c', 'g' e 'h' do Termo de Compromisso (peça 1, p. 103-106) ;
Evidências: Prestação de contas apresentada (peça 1, p. 166-201; peças 2-4; peça 5, p. 1-179) ; Parecer Técnico 23/2011/COAME (peça 1, p. 109-115) ; Parecer Financeiro 035/2016/CGPCO/DGI/SE/ME (peça 1, p. 116-122) ; Ata de posse do responsável na presidência da entidade (peça 1, p. 90-92) ; Estatuto da entidade (peça 1, p. 93-99) .
16. As citações foram efetuadas a partir das seguintes comunicações:
	Expediente
	Destinatário
	Endereço
	Fonte do Endereço
	Aviso de recebimento

	Ofício 2006/2018-TCU/Secex-TCE, de 3/10/2018 (peça 10) 
	José Omar Xavier Diniz (XXX.762.601-XX) 
	Quadra 19 Conjunto G Casa 21 - Buritis IV - Planaltina - 73.357-035 - Brasília - DF
	Secretaria da Receita Federal - (peça 16) 
	Recebido em 18/1/2019 (peça 13) 

	Ofício 2005/2018-TCU/Secex-TCE, de 3/10/2018 (peça 11) 
	Centro de Integração de Esporte e Cultura - CIEC (05.780.545/0001-81) 
	ESTANCIA MESTRE DARMAS IV MOD 06 LT 1 LJ 2 - ESTANCIA - PLANALTINA 73.380-400 - BRASILIA - DF
	Secretaria da Receita Federal - (peça 15) 
	Devolvido por ausência (peças 12-14) 

	Ofício 2110/2019-TCU/Secex-TCE, de 29/4/2019 (peça 19) 
	Centro de Integração de Esporte e Cultura - CIEC (05.780.545/0001-81) 
	ESTANCIA MESTRE DARMAS IV MOD 06 LT 1 LJ 2 - ESTANCIA - PLANALTINA 73.380-400 - BRASILIA - DF
	Secretaria da Receita Federal - (peça 15) 
	Devolvido por desconhecimento do destinatário (peças 23-24) 

	Ofício 2111/2019-TCU/Secex-TCE, de 29/4/2019 (peça 21) 
	Centro de Integração de Esporte e Cultura - CIEC (05.780.545/0001-81) 
	Quadra 19 Conjunto G Casa 21 - Buritis IV - Planaltina - 73.357-035 - Brasília - DF (endereço do representante legal da entidade) 
	Secretaria da Receita Federal - (peça 16) 
	Devolvido por desconhecimento do destinatário (peça 25) 

	Ofício 4555/2019-TCU/Secex-TCE, de 24/6/2019 (peça 26) 
	Centro de Integração de Esporte e Cultura - CIEC (05.780.545/0001-81) 
	ESTANCIA MESTRE DARMAS IV MOD 06 LT 1 LJ 2 - ESTANCIA - PLANALTINA 73.380-400 - BRASILIA - DF
	Secretaria da Receita Federal - (peça 15) 
	Devolvido por desconhecimento do destinatário (peça 27) 

	Ofício 7349/2019-TCU/Seproc, de 10/10/2019 (peça 28) 
	Centro de Integração de Esporte e Cultura - CIEC (05.780.545/0001-81) 
	Quadra 19 Conjunto G Casa 21 - Buritis IV - Planaltina - 73.357-035 - Brasília - DF (endereço do representante legal da entidade) 
	Secretaria da Receita Federal - (peça 16) 
	Recebido em 5/9/2019 (peça 29) 

17. Nenhum dos responsáveis arrolados e notificados compareceu aos autos.
EXAME TÉCNICO
18. Os chamamentos foram exitosos, na medida em que cumpriram a finalidade de proporcionar a oportunidade aos responsáveis de comparecer aos autos e exercer com plenitude o direito à ampla defesa e ao contraditório gravado na Constituição Federal.
19. O fato de os avisos de recebimento terem sido assinados por terceiros, estranhos aos autos, não invalida as notificações dirigidas aos responsáveis, uma vez que o art. 179, inciso II, do Regimento Interno do TCU estabelece que as comunicações processuais far-se-ão mediante carta registrada, com aviso de recebimento que comprove a entrega no endereço do destinatário, o que ocorreu com as comunicações dirigidas ao Sr. José Omar Xavier Diniz (peça 13) e ao Centro de Integração de Esporte e Cultura - CIEC, entidade da qual o referido responsável era representante legal (peça 15-29) .
20. A validade do critério de comunicação processual do TCU foi referendada pelo Supremo Tribunal Federal, nos termos do julgamento do MS-AgR 25.816/DF, por meio do qual se afirmou a desnecessidade da ciência pessoal do interessado, entendendo-se suficiente a comprovação da entrega do 'AR' no endereço do destinatário:
'EMENTA: AGRAVO REGIMENTAL. MANDADO DE SEGURANÇA. DESNECESSIDADE DE INTIMAÇÃO PESSOAL DAS DECISÕES DO TRIBUNAL DE CONTAS DA UNIÃO. ART. 179 DO REGIMENTO INTERNO DO TCU. INTIMAÇÃO DO ATO IMPUGNADO POR CARTA REGISTRADA, INICIADO O PRAZO DO ART. 18 DA LEI 1.533/51 DA DATA CONSTANTE DO AVISO DE RECEBIMENTO. DECADÊNCIA RECONHECIDA. AGRAVO IMPROVIDO.'
21. O envio de carta registrada com aviso de recebimento está expressamente enumerado entre os meios de comunicação de que dispõe o Tribunal de Contas da União para proceder às suas intimações.
22. O inciso II do art. 179 do Regimento Interno do TCU é claro ao exigir apenas a comprovação da entrega no endereço do destinatário, bastando o aviso de recebimento simples.
23. Não é outra a orientação da jurisprudência do TCU, conforme se verifica dos julgados a seguir transcritos:
'São válidas as comunicações processuais entregues, mediante carta registrada, no endereço correto do responsável, não havendo necessidade de que o recebimento seja feito por ele próprio' (Acórdão 3648/2013-TCU-Segunda Câmara, Relator Ministro JOSÉ JORGE) ;
'É prescindível a entrega pessoal das comunicações pelo TCU, razão pela qual não há necessidade de que o aviso de recebimento seja assinado pelo próprio destinatário. Entregandose a correspondência no endereço correto do destinatário, presume-se o recebimento da citação.' (Acórdão 1019/2008-TCU-Plenário, Relator Ministro BENJAMIN ZYMLER) ;
'As comunicações do TCU, inclusive as citações, deverão ser realizadas mediante Aviso de Recebimento - AR, via Empresa Brasileira de Correios e Telégrafos, bastando para sua validade que se demonstre que a correspondência foi entregue no endereço correto.' (Acórdão 1526/2007-TCU-Plenário, Relator Ministro AROLDO CEDRAZ) 
24. Apesar de regularmente citados, ambos os responsáveis deixaram transcorrer in albis o prazo regimental de 15 dias que lhes foi concedido para apresentar alegações de defesa ou razões de justificativa e/ou efetuar o recolhimento do débito, motivo pelo qual se impõe o reconhecimento da revelia de que trata o art. 12, § 3º, da Lei 8.443/1992. Deve ser ressaltado que a forma de contagem de prazos instituída pelo vigente Código de Processo Civil (Lei 13.105/2015) , em dias úteis, é inaplicável à processualística de controle externo (Acórdão 2224/2018-TCU-Plenário - Rel. Min. Marcos Bemquerer) , que segue sendo regida pela Resolução TCU 170/2004 nesse particular.
25. A despeito da caracterização da revelia dos agentes responsabilizados, devem ser considerados, no entanto, eventuais elementos já constantes dos autos, os quais poderiam, em tese, conceder-lhes um juízo favorável.
26. Deve-se observar que, nos processos do TCU, a revelia não implica a presunção de que sejam verdadeiras todas as imputações levantadas contra os responsáveis, diferentemente do que ocorre no processo civil, em que o não comparecimento do réu aos autos leva à presunção da verdade dos fatos narrados pelo autor.
27. Assim, independentemente da revelia, a avaliação da responsabilidade do agente nos processos desta Corte não prescinde dos elementos existentes nos autos ou para ele carreados, uma vez que são regidos pelo princípio da verdade material (Acórdão 163/2015-TCU-Segunda Câmara - Rel. Min. André de Carvalho; 2.685/2015-TCU-2ª Câmara - Rel. Min. Raimundo Carreiro; 2.801/2015-TCU-1ª Câmara - Rel. Min. Walton Alencar Rodrigues; 4.340/2015-TCU-1ª Câmara - Rel. Min. Weder de Oliveira; e 5.537/2015-TCU-1ª Câmara - Rel. Min. Weder de Oliveira) .
28. Finalizada essa breve retrospectiva, bem como o introito analítico, emergindo na apreciação meritória, reconhece-se que os apontamentos cabíveis e necessários ao deslinde da matéria não são extensos.
29. Não exsurgiram constatações posteriores que infirmem o entendimento externado pela unidade técnica na abordagem preliminar, não somente porque os responsáveis abdicaram de apresentar alegações de defesa, como inexistem nos autos elementos que os favoreçam, não abarcados inicialmente.
30. Em se tratando de processo em que as partes interessadas não se manifestaram acerca das irregularidades imputadas, não há elementos para que se possa efetivamente aferir e reconhecer a ocorrência de boa-fé na conduta dos responsáveis, podendo este Tribunal, desde logo, proferir o julgamento de mérito pela irregularidade das contas, conforme os termos dos §§ 2º e 6º do art. 202 do Regimento Interno do TCU (Acórdão 2064/2011-TCU-Primeira Câmara - Rel. Min. Ubiratan Aguiar; 6.182/2011-TCU - 1ª Câmara - Rel. Min. Weder de Oliveira, 4.072/2010-TCU-1ª Câmara - Rel. Min. Valmir Campelo; 1.189/2009-TCU- 1ª Câmara - Rel. Min. Marcos Bemquerer; 731/2008-TCU-Plenário; Rel. Min. Aroldo Cedraz) .
31. No tocante à prescrição punitiva, temos que, conforme o Acórdão 1441/2016-TCU-Plenário, o qual uniformizou a jurisprudência acerca dessa questão, a prescrição subordina-se ao prazo decenal geral indicado no art. 205 do Código Civil, contado da data de ocorrência da irregularidade sancionada, nos termos do art. 189 daquele diploma, sendo este prazo interrompido pelo ato que ordenar a citação, a audiência ou a oitiva do responsável.
32. No caso específico, é preciso estabelecer o termo inicial desse interregno, uma vez que as irregularidades sancionadas verificaram-se no decorrer de um intervalo temporal. A data referencial do débito foi estipulada a partir da efetiva disponibilização dos valores na conta corrente específica, o que restou documentado, por fonte secundária (peças 1, p. 113; 116) . Para fins de estabelecimento do termo inicial do prazo prescricional, contudo, o critério que se adota comumente, em casos da espécie, é considera-lo como a data limite para a apresentação da prestação de contas pelo aplicador dos recursos, quando não há prestação de contas, ou o ingresso do processo no TCU, quando aquelas são prestadas. Essa opção apresenta como fundamento o princípio da actio nata, pois, segundo seus defensores, representaria o termo inicial aquele momento em que o Estado teria condições de agir na defesa de seus interesses, quando se mostrasse necessário.
33. Tal critério é passível de críticas, na medida em que a prestação de contas possui um caráter declaratório, e não constitutivo, das referências fáticas que se relacionam com as possíveis irregularidades que se habilitam a ser objeto de sanção. Desconsidera, sobretudo, o poder-dever estatal de acompanhar pari passu a execução da ação governamental, com potencial ablativo das desconformidades. Opera logicamente em desfavor do agente punível. Sua adoção será, contudo, sugerida, em coerência com a linha interpretativa mantida por esta Corte.
34. No caso vertente, a data estipulada deve ter como referência não exatamente o processo de tomada de contas especial, mas a fiscalização que retratou as irregularidades pertinentes, a qual foi realizada no período entre 5/10/2009 e 11/12/2009, conforme narrado no Acórdão 92/2013-TCU-Plenário. Assumindo tal data - o final do período da fiscalização - como o dies a quo do prazo de prescrição, temos que houve interrupção pelo despacho autorizativo da citação (peça 9) , em 25/8/2018, encontrando-se em plena fluência na data desta instrução.
35. Deve ser ressaltado que a prescrição não afeta o julgamento das contas e o débito, já que a pretensão de ressarcimento ao erário é considerada imprescritível, ressalvadas hipóteses derivadas de ilícito civil, onde se infringem normas de direito privado (Súmula 282 do TCU; Recurso Extraordinário 669.069/MG) , em condição resolutiva de inflexão da intelecção do Supremo Tribunal Federal sobre a matéria.
CONCLUSÃO
36. Diante da rejeição da prestação de contas de recursos repassados pelo Ministério do Esporte para o Centro de Integração de Esporte e Cultura - Ciec (05.780.545/0001-81) com base na Lei 11.438/2006, para a execução de projeto desportivo aprovado pelo ministério (peça 1, p. 7-87) , conforme termo de compromisso (peça 1, p. 103-106) , e considerando inclusive a ausência de atendimento ao chamamento citatório envidado, cabe a condenação em débito, a aplicação de multa prevista no art. 57 da lei 8.443/92 e a irregularidade das contas da entidade e de seu representante legal, Jose Omar Xavier Diniz.
PROPOSTA DE ENCAMINHAMENTO
37. Diante do exposto, submetem-se os autos à consideração superior, propondo:
37.1. considerar, para todos os efeitos, revéis Jose Omar Xavier Diniz e o Centro de Integração de Esporte e Cultura - Ciec, dando-se prosseguimento ao processo, conforme preceitua o art. 12, § 3º, da Lei 8.443/1992, c/c o art. 202, §8º, do RITCU;
37.2. julgar irregulares as contas de Jose Omar Xavier Diniz (XXX.762.601-XX) e do Centro de Integração de Esporte e Cultura - Ciec (05.780.545/0001-81) , com fundamento nos arts. 1º, inciso I, 16, inciso III, alíneas 'b' e 'c', 19, caput, e 23, inciso III, da Lei 8.443/1992, c/c os arts. 1º, inciso I, 209, inciso III, 210 e 214, inciso III, do Regimento Interno do TCU, e condenando-os ao pagamento das importâncias a seguir especificadas e fixando-lhes o prazo de 15 dias, para que comprovem, perante este Tribunal, em respeito art. 214, inciso III, alíneas 'a' e 'b', do Regimento Interno do TCU, o recolhimento das dívidas aos cofres do Tesouro Nacional, atualizada monetariamente e acrescida de juros de mora, calculados a partir das datas indicadas até a data do efetivo recolhimento e com o abatimento de valores acaso já satisfeitos, nos termos da legislação vigente:
	Data
	Valor (R$) 

	23/4/2009
	259.000,00

Valor atualizado do débito em 17/3/2020: R$ 472.830,40
37.3. aplicar a Jose Omar Xavier Diniz e ao Centro de Integração de Esporte e Cultura - Ciec a multa prevista no art. 57 da Lei 8.443/1992 c/c o art. 267 do Regimento Interno, com a fixação do prazo de quinze dias, a contar da notificação, para comprovar, perante o Tribunal (art. 214, inciso III, alínea 'a', do Regimento Interno) , o recolhimento da dívida ao cofres do Tesouro Nacional, atualizada monetariamente desde a data do acórdão até a do efetivo recolhimento, se for paga após o vencimento, na forma da legislação em vigor;
37.4. autorizar, desde logo, a cobrança judicial das dívidas, nos termos do art. 28, inciso II, da Lei 8.443/1992, c/c o art. 219, inciso II, do Regimento Interno do TCU, caso não atendida a notificação;
37.5. autorizar, desde logo, se requerido por quaisquer dos responsáveis, com fundamento no art. 26, da Lei 8.443/1992, c/c o art. 217 do Regimento Interno do TCU, o parcelamento das dívidas em até 36 (trinta e seis) parcelas, incidindo sobre cada uma, os encargos legais devidos, sem prejuízo de alertá-lo de que, caso opte por essa forma de pagamento, a falta de comprovação do recolhimento de qualquer parcela implicará o vencimento antecipado do saldo devedor, nos termos do art. 26, parágrafo único, da Lei 8.443/1992, c/c o art. 217, §2º, do Regimento Interno do TCU;
37.6. enviar cópia do Acórdão que vier a ser proferido à Secretaria Especial do Esporte, ao Assessor Especial de Controle Interno do Ministério da Cidadania e aos responsáveis, para ciência, informando que a presente deliberação, acompanhada do Relatório e do Voto que a fundamentam, está disponível para a consulta no endereço www.tcu.gov.br/acordaos, além de esclarecer que, caso requerido, o TCU poderá fornecer sem custos as correspondentes cópias, de forma impressa;
37.7. enviar cópia do Acórdão a ser prolatado, bem como do Relatório e do Voto que o fundamentarem, à Procuradoria da República no Distrito Federal, nos termos do § 3º do art. 16 da Lei 8.443/1992 c/c o § 7º do art. 209 do Regimento Interno do TCU, para adoção das medidas cabíveis."
2. 	A representante do Ministério Público junto ao TCU, ao emitir seu parecer (peça 34) , ressalvou seu posicionamento contrário à forma de contagem do prazo de prescrição da pretensão punitiva adotado pela unidade instrutora. Não obstante, tal discordância não alterou a conclusão em relação ao julgamento das presentes contas, conforme a seguir transcrito:
"7. A Secex-TCE, ao se manifestar sobre a prescrição da pretensão punitiva no âmbito do TCU, em relação à situação concreta destes autos, lembrou que, para fins de estabelecimento do termo inicial do prazo prescricional, o critério que se adota comumente, em casos da espécie, é considerá-lo como a data limite para a apresentação da prestação de contas pelo aplicador dos recursos, quando não há prestação de contas, ou o ingresso do processo no TCU, quando aquelas são prestadas. Embora a instrução tenha tecido críticas a esse entendimento do Tribunal, decidiu, por coerência interpretativa, adotá-lo.
8.	A Unidade Instrutiva opinou para que o dies a quo do prazo prescricional fosse tomado não exatamente como o do processo de tomada de contas especial, mas como o da fiscalização que retratou as irregularidades pertinentes, conforme mencionado no parágrafo 5 acima, realizada no período entre 5/10/2009 e 11/12/2009, conforme consta do Acórdão 92/2013-TCU-Plenário. Assim, não teria ocorrido a prescrição, pois, entre a data de 11/12/2009 e a do despacho autorizativo da citação (peça 9) , 25/8/2018, não teriam se passado os dez anos do art. 205 do Código Civil.
9.	Com as devidas vênias à Secex-TCE, no presente caso, entende-se que a data inicial do prazo de prescrição deve ser mesmo a data limite da entrega da prestação de contas. A rejeição das contas ocorreu devido à não comprovação da regular aplicação dos recursos repassados. Conforme consta do Parecer Técnico n.º 23/2011, a prestação de contas final deveria ter sido apresentada em 1/7/2010, mas apenas foi recebida pelo órgão em 13/9/2011 (peça 1, p. 110) .
10.	Compreende-se que, nas situações de não comprovação da regular aplicação de recursos repassados mediante convênios ou instrumentos similares, o que é o caso desta TCE, o marco inicial da contagem do prazo de prescrição da pretensão punitiva do TCU deve ser a data limite para entrega da prestação de contas final ou a data da efetiva entrega, se for antecipada. Este entendimento, inclusive, consta da Jurisprudência Selecionada do Tribunal (Acórdãos n.º 3.749/2018-TCU-2.ª Câmara e n.º 2.278/2019-TCU-1.ª Câmara) . Não houve entrega antecipada, e sim posterior à data final estipulada. Logo, a data prevista de entrega, 1/7/2010, é que deve ser utilizada como dies a quo do prazo de prescrição.
11.	O entendimento acima defendido não altera a conclusão de que não houve a prescrição da pretensão punitiva de dez anos no caso sob análise, apenas modifica o critério de adoção da data inicial da contagem do prazo prescricional.
12.	Por todo o exposto, esta representante do Ministério Público de Contas, à exceção da observação acima sobre a data inicial de contagem do prazo prescricional, anui à proposta da Secex-TCE à peça 31, de julgamento das contas do Centro de Integração de Esporte e Cultura - Ciec e do Senhor José Osmar Xavier Diniz pela irregularidade, condenação solidária dos responsáveis pelo débito de R$ 259.000,00, e aplicação individual da multa prevista no art. 57 da Lei n.º 8.443/1992."
É o relatório.

não há

Procuradora-Geral Cristina Machado da Costa e Silva.

TOMADA DE CONTAS ESPECIAL. TERMO DE COMPROMISSO FIRMADO COM O EXTINTO MINISTÉRIO DOS ESPORTES PARA CAPTAÇÃO DE RECURSOS COM BASE NA LEI DE INCENTIVO AO ESPORTE (LEI 11.438/2006). NÃO COMPROVAÇÃO DA REGULAR APLICAÇÃO DOS RECURSOS. CITAÇÃO. REVELIA. IRREGULARIDADE DAS CONTAS. DÉBITO. MULTA.

TOMADA DE CONTAS ESPECIAL (TCE)

Secretaria de Controle Externo de Tomada de Contas Especial (SecexTCE).

Trata-se de tomada de contas especial (TCE) instaurada pela Secretaria Executiva do extinto Ministério do Esporte, pasta incorporada ao atual Ministério da Cidadania, em desfavor do Centro de Integração de Esporte e Cultura (Ciec) e de José Omar Xavier Diniz, presidente daquela entidade, em razão de rejeição total da prestação de contas de recursos repassados com base na Lei 11.438/2006 para execução de projeto esportivo na cidade de Planaltina/DF. O projeto, intitulado Esporte e Lazer da Cidade e Vida Saudável, tinha por objeto a oferta de oficinas de esportes e de dança a um público previsto de 1.200 beneficiários diretos e 4.800 indiretos.
O termo de compromisso firmado (peça 1, p. 103-106) permitiu a captação de R$ 259.000,00 junto à empresa incentivadora Telemar Norte Leste, transferidos em 29/12/2008 (peça 1, p. 163) e liberados ao convenente em 23/4/2009, conforme Parecer Financeiro 035/2016/CGPCO/DGI/SE/ME (peça 1, p. 116) .
Na fase interna da TCE, o órgão concedente concluiu pela impugnação total das despesas devido a irregularidades, desordem documental e apresentação de documentos inidôneos (peça 6, p. 68-72) . O Controle Interno anuiu a esse posicionamento (peça 6, p. 78-83) .
No âmbito do TCU, os responsáveis foram regularmente citados. Entretanto, o prazo regimental transcorreu sem que fossem apresentadas alegações de defesa ou efetuado o recolhimento do débito. Dessa forma, devem ser considerados revéis, dando-se prosseguimento ao processo, conforme estabelece o art. 12, § 3º, da Lei 8.443/1992.
Corroboro as análises empreendidas pela unidade instrutora, as quais contaram com a anuência do Ministério Público junto ao TCU, razão pela qual incorporo os fundamentos apresentados às minhas razões de decidir.
Devo registrar, ainda, minha concordância com o posicionamento do MPTCU no que se refere ao termo inicial para contagem do prazo de prescrição da pretensão punitiva deste Tribunal. Entendo que, no caso da não comprovação da regular aplicação de recursos repassados mediante convênios ou instrumentos similares, a data em que se inicia a contagem do prazo prescricional deve ser a data limite para entrega da prestação de contas final. Na situação em análise, como a data final para apresentação da prestação de contas era 1º/7/2010 e o despacho que autorizou as citações ocorreu em 25/8/2018, não teria ocorrido a prescrição.
Considerando que as informações presentes nos autos não permitem constatar a regular aplicação dos recursos repassados, e que, mesmo tendo sido oportunizada a defesa dos responsáveis, tanto perante o órgão concedente quanto no âmbito desta Corte de Contas, eles não se desincumbiram desse ônus, não há o que se aproveitar em favor deles.
Chama atenção a variedade de irregularidades constatadas na prestação de contas, tais como: recibos sem datas e sem assinatura de beneficiários; notas fiscais emitidas em datas posteriores ao seu vencimento, sem descrição dos produtos adquiridos, ou sem registro de pagamento; saques realizados; compras de materiais não previstos no plano de trabalho aprovado; cheques preenchidos nominalmente ao coordenador geral do projeto, entre outras.
Além disso, cumpre registrar que este Tribunal, ao apreciar auditoria destinada a verificar a aplicação da Lei de Incentivo ao Esporte, também já havia constatado irregularidades relacionadas ao projeto em análise nesta TCE, em razão das quais exarou a seguinte determinação, contida no Acórdão 92/2013-TCU-Plenário:
"9.2.1.2. analise a prestação de contas final do Processo 58000.003669/2007-18, avaliando, em especial, os pagamentos efetuados por meio de cheques a pessoas físicas e não comprovados por recibos e promovendo a glosa dos valores que não venham a contar com suficiente comprovação documental;"
Por fim, diante da não apresentação de defesa e da ausência de indícios de que o presidente da Ciec tenha agido de maneira diligente ou adotado quaisquer medidas para resguardar o erário, reputo não ser possível reconhecer sua boa-fé, o que autoriza o imediato julgamento definitivo de mérito de suas contas, nos termos do art. 202, § 6º, do Regimento Interno do TCU.
Nesse cenário, exsurge o dever de julgar irregulares as contas dos responsáveis, imputando-lhes débito e aplicando-lhes multa, com amparo nos arts. 19 e 57 da Lei Orgânica do TCU.
	Ante o exposto, voto por que o Tribunal adote o Acórdão que ora submeto à deliberação deste Colegiado.
TCU, Sala das Sessões Ministro Luciano Brandão Alves de Souza, em 21 de julho de 2020.
Ministro BRUNO DANTAS 
Relator